【裁判字號】    99,交聲,2053
【裁判日期】    990730
【裁判案由】    聲明異議
【裁判全文】
臺灣高雄地方法院交通事件裁定        99年度交聲字第2053號
原處分機關  高雄市政府交通局
異  議  人
即受處分人  甲○○
上列受處分人因違反道路交通管理處罰條例案件，對於高雄市政
府交通局於民國99年06月29日所為之處分（原裁決書案號：高市
交裁字第裁32-B00000000號）聲明異議，本院裁定如下：
    主  文
原處分撤銷。
甲○○汽車駕駛人，駕駛汽車經測試檢定酒精濃度超過規定標準
，處罰鍰新臺幣貳萬伍仟元、應接受道路交通安全講習，且吊扣
其普通輕型機車駕駛執照拾貳個月。
    理  由
一、原處分意旨略以：異議人即受處分人甲○○（下稱異議人）
    於民國98年01月29日20時18分許，騎乘車號ZJO-108 號輕型
    機車，行經高雄市○○路與鼎力路口，經警查獲異議人酒後
    駕車，酒測值為每公升0.64毫克，而有「汽車駕駛人酒精濃
    度超過規定標準（每公升0.25至0.4 毫克）」之違規，依道
    路交通管理處罰條例第35條第1 項第1 款、第24條第1項第2
    款規定，裁處罰鍰新臺幣（下同）45,000元，吊扣駕駛執照
    12個月，並應參加道路交通安全講習等語。
二、異議意旨略以：異議人業經緩起訴處分確定並已依緩起訴處
    分繳交20,000元予國庫，原處分機關仍為異議人應繳納罰鍰
    45,000元之處分，顯然違法，請求撤銷原處分等語。
三、經查：
  (一)原處分裁處吊扣駕駛執照12個月部分：
  1.按汽車駕駛人，因違反本條例及道路交通安全規則之規定，
    受吊銷駕駛執照處分時，吊銷其持有各級車類之駕駛執照，
    道路交通管理處罰條例第68條定有明文，該規定係於94年12
    月14日修正公布，並於95年3 月1 日施行，而修正前該條原
    係規定：「汽車駕駛人，因違反本條例及道路交通安全規則
    之規定，受吊扣或吊銷駕駛執照處分時，吊扣或吊銷其持有
    各級車類之駕駛執照」，觀其修法意旨，係以「原條文將違
    規駕駛人所持有之各級車類駕駛執照一併吊扣或吊銷，失之
    過酷，影響人民工作及生活甚鉅」為由，而刪除吊扣駕駛人
    駕駛執照時，應吊扣駕駛人持有各級車類駕駛執照之規定，
    是依現行道路交通管理處罰條例，已無得吊扣駕駛人所持有
    他級駕駛執照之依據存在。從而，於為吊扣駕駛人駕駛執照
    之處分時，自僅得吊扣駕駛人違規時所駕駛該級車類之駕駛
    執照，以限制其繼續駕駛該級車類行駛道路之權利。次按，
    汽車駕駛人取得高一級車類之駕駛資格者，應換發駕駛執照
    ，並准其駕駛較低級車類之車輛：六、已領有普通重型機器
    腳踏車駕駛執照者，得駕駛輕型機器腳踏車，道路交通安全
    規則第61條第1 項第6 款定有明文。
  2.本件異議人違規時，並無輕型機車駕駛執照，僅領有重型機
    車駕駛執照，有本院公路監理電子閘門查詢資料1 紙在卷可
    稽，依前揭說明，自得駕駛輕型機車，合先指明。
  3.本件異議人駕駛輕型機車違反道路交通管理處罰條例第35條
    第1 項第1 款之規定，應吊扣輕型機車駕駛執照一年，且吊
    扣駕照與緩起訴處分命受處分人履行條件部分，種類不同，
    依上開說明，尚不違反「一事不二罰」之法理，則原處分機
    關據以裁罰，原無不當。惟依「違反道路交通管理事件統一
    裁罰基準及處理細則」第43條第2 項第3 款規定，違反道路
    交通管理事件裁決書處罰主文欄，應依基準表記明處罰種類
    ，並「記明應受吊扣駕駛執照之名稱」，原處分主文欄僅載
    稱「... 吊扣駕駛執照12個月... 」，漏未載明所吊扣駕駛
    執照之種類名稱；且異議人並未持有輕型機車駕駛執照，僅
    領有重型機車駕駛執照，原處分機關裁處吊扣之駕照究係何
    者，未臻明確。又依修正後之道路交通管理處罰條例第68條
    規定，受吊扣駕駛執照處分時，僅能吊扣違規當時異議人所
    駕車類之駕駛執照，即輕型機車駕駛執照，並無得吊扣異議
    人持有他級駕駛執照之依據，故原處分機關依法亦無得吊扣
    異議人所持有之重型機車駕駛執照。原處分機關逕予裁處吊
    扣駕駛執照12個月，容有未洽，本院自應將原處分關於吊扣
    駕駛執照之處分撤銷，改諭知吊扣異議人輕型機器腳踏車駕
    駛執照12個月。至異議人實際上雖無輕型機車駕駛執照可供
    執行吊扣，然交通主管機關尚非不得於其他駕駛執照上或電
    腦檔存資料註記吊扣輕型機車駕駛執照，用以限制異議人之
    駕駛資格，附此敘明。
  (二)關於罰鍰部分：
  1.按汽車駕駛人，駕駛汽車經測試檢定酒精濃度超過規定標準
    者，處15,000元以上60,000元以下罰鍰，並當場移置保管該
    汽車及吊扣其駕駛執照1 年；又汽車駕駛人，有第35條第1
    項規定之情形，應接受道路交通安全講習。道路交通管理處
    罰條例第35條第1 項第1 款、第24條第1 項第2 款固有明文
    。惟按一行為同時觸犯刑事法律及違反行政法上義務規定者
    ，依刑事法律處罰之。但其行為應處以其他種類行政罰或得
    沒入之物而未經法院宣告沒收者，亦得裁處之。前項行為如
    經不起訴處分或為無罪、免訴、不受理、不付審理之裁判確
    定者，得依違反行政法上之義務規定裁處之，行政罰法第26
    條已定有明文。惟依行政罰法第26條立法理由，「一行為同
    時觸犯刑事法律及違反行政法上義務規定時，由於刑罰與行
    政罰同屬對不法行為之制裁，而刑罰之懲罰作用較強，故依
    刑事法律處罰，即足資警惕時，實無為一事二罰再處行政罰
    之必要，且刑事法律處罰，由法院依法定程序為之，較符合
    正當法律程序，應予優先適用。但罰鍰以外之沒入或其他種
    類行政罰，因兼具維護公共秩序之作用，為達行政目的，行
    政機關仍得併與裁處」，探究其立法目的，無非在處罰目的
    相同且處罰方式相同時，若依刑事法律處罰，即足資警惕時
    ，實無為一事二罰再處行政罰之必要，但罰鍰以外之沒入或
    其他種類行政罰，因兼具維護公共秩序之作用，為達行政目
    的，行政機關仍得併予裁處。至於刑事訴訟法第253 條之1
    所指之緩起訴處分，其中檢察官命被告為金錢給付部分，並
    得為民事強制執行名義，受處分人因上開緩起訴處分而剝奪
    其財產權，且前揭金錢給付義務亦具有強制性、懲罰性，雖
    不若易科罰金係以支付金錢作為自由刑之替代，惟經由緩起
    訴處分條件之履行使其免於遭檢察官發動起訴程序，仍具有
    替代刑罰之效果，廣義而言，應屬上揭所稱之「實質刑事法
    律處罰」，應有行政罰法第26條第1 項「一事不二罰」規定
    之適用。又交通部95年7 月17日交路字第0950006986號函釋
    雖略以：法務部行政罰法諮詢小組第一次會議紀錄已明確結
    論「緩起訴者乃附條件的不起訴處分，亦即是不起訴的一種
    」在案，當依該部上開函釋結論及行政罰法第26條第2 項規
    定辦理等語。惟「緩起訴」處分之最終雖使被告免於刑事訴
    追之效果，與「不起訴」處分之效果相同，然觀諸刑事訴訟
    法第253 條之1 第1 項係91年2 月8 日增訂，行政罰法係94
    年2 月5 日公布，而制定在後的行政罰法第26條第2 項僅臚
    列「不起訴處分或無罪、免訴、不受理、不付審理之裁判確
    定者」，並未將「緩起訴處分」納入。又緩起訴處分既非不
    能證明行為人之犯罪事實，且行為人有支付一定金額之實質
    處罰，已產生實質刑罰之效果，自與上開行政罰法第26條第
    2 項列舉之不起訴處分等情形迥然有別，無從遽為比擬而為
    相同之處置。再者，酒後駕車行為人於受緩起訴處分，如除
    仍需繳納一定金額之行政罰鍰外，尚須依緩起訴所指定之條
    件繳納一定之金錢或服一定之勞務，其結果勢必降低刑事被
    告接受緩起訴之意願，亦與訂定緩起訴處分以替代繁複刑事
    審判程序之制度性機能相悖。是制定在後之行政罰法第26
    條第2 項既未將緩起訴處分列舉其中，本於保障人民基本權
    及「法律明示其一排除其他」之法理暨前揭說明，自不能將
    條文中「不起訴處分」之範圍，擴及於性質並不相同之「緩
    起訴處分」。再者，臺灣高等法院曾就酒後駕車遭緩起訴處
    分並附條件為捐款行為，於緩起訴處分猶豫期間屆滿未經撤
    銷確定，行政機關得否對同一行為課以行政罰鍰相關問題加
    以研議，結論亦同認：行政機關僅得對差額部分再課以行政
    罰鍰，此觀臺灣高等法院暨所屬法院97年11月12日至14日法
    律座談會刑事提案第39號自明。
  2.經查，本件異議人於上開時、地，酒後騎乘車號ZJO-108 號
    輕型機車，經警測得酒後吐氣所含酒精濃度達每公升0.64
    毫克，而有上開道路交通管理處罰條例第35條第1 項第1 款
    之違規事實，乃經警以高雄市政府警察局98年01月29日高市
    警交字第B00000000 號舉發違反道路交通管理事件通知單（
    下稱舉發通知單）當場舉發，移送原處分機關以高雄市政府
    交通局於99年6 月29日高市交裁字第裁32-B00000000號違反
    道路交通管理事件裁決書裁處罰鍰45,000元、駕駛執照12個
    月及施以道安講習等情，業據異議人自承在卷，並有上開裁
    決書及其送達證書、舉發通知單、公路監理電子閘門證號查
    詢機車駕駛人查詢資料各1 份等件在卷足稽，是上開事實均
    堪認定。
  3.又異議人上開酒後駕車之行為，係屬同時觸犯刑事法律及違
    反行政法上義務規定之行為，且前經緩起訴處分確定，受處
    分人並給付20,000元，有被告前案紀錄表可證，自已產生實
    質刑罰之效果。揆諸行政罰法第26條規定與前揭說明，原處
    分機關對受處分人上開酒後駕車之違規行為為裁罰時，除其
    行為應處以其他種類行政罰即吊扣駕駛執照及施以道路交通
    安全講習，仍得予以裁處外，自不得就該同一違規事實再處
    以「罰鍰」，原處分再予裁處異議人罰鍰，與法自屬有違。
    另道路交通管理處罰條例第35條第8 項亦規定：「前項汽車
    駕駛人，經裁判確定處以罰金低於本條例第92條第3 項所訂
    最低罰鍰基準規定者，應依本條例裁決繳納不足最低罰鍰之
    部分」，上開道路交通管理處罰條例第35條第8 項之規定，
    核屬行政罰法第26條第1 項之特別規定。而緩起訴處分固屬
    廣義之司法處分，為避免經法院裁判確定者，仍得裁決繳納
    ；而經緩起訴確定者，反而不得裁決繳納差額之不公平情事
    ，所謂經裁判確定應包括緩起訴處分確定。準此，本件異議
    人依緩起訴處分命令已繳交國庫20,000元，而原處分機關就
    異議人之酒後駕車違規，依違反道路交通管理事件統一裁罰
    基準表規定，原得裁處罰鍰新台幣45,000元，是依上開道路
    交通管理處罰條例第35條第8 項規定，原處分機關就罰鍰部
    分仍得裁處新台幣25,000元（即差額部分）。
  (三)關於施以道路安全講習部分：
    原處分機關裁處異議人應參加道路安全講習部分，係為達成
    遏止酒後駕車之不法行為，維護道路交通用路權人之安全法
    益等行政目的所必要之罰鍰以外之其他種類行政罰，依行政
    罰法第26條第1 項但書之規定，原處分機關仍得裁處，並未
    違反「一事不二罰」之規定，故此部分之裁處並無違誤。
四、準此，原處分機關未考量行政罰法第1 條、第26條規定之立
    法意旨，竟仍裁處異議人罰鍰45,000元，既有違誤，本件異
    議即為有理由。又道路交通管理處罰條例第87條第1 項規定
    ：「受處分人不服第8 條主管機關所為之處罰，得於接到裁
    決書之翌日起20日內，向管轄地方法院聲明異議。」此條文
    中所謂之「處罰」，應指包括對受處分人裁處之違規事實是
    否正當，及裁罰所引用之法條是否適當而言，蓋此二者有不
    可分離之關係，即聲明異議應以交通違規行為為標的，非以
    處罰項目為範圍。是本件異議人酒後駕車只有一個交通違規
    行為，雖異議人僅就處罰項目中之罰緩部分提起異議，其餘
    部分（吊扣駕駛執照及應參加道路交通安全講習部分）並未
    提及，然其餘處罰項目既有上述瑕疵，且與其交通違規行為
    是否存在既無從分離，本院自應併予審理，附此敘明。從而
    ，原處分機關裁罰異議人駕駛執照12個月之處分顯有不當，
    自應將原處分全部撤銷，另為妥適裁定如主文第2 項所示。
據上論斷，應依道路交通案件處理法第20條前段，道路交通管理
處罰條例第35條第1 項第1 款、第24條第1 項第2 款，裁定如主
文。
中    華    民    國    99    年    7     月    30    日
                  交通法庭  法  官  陳志銘
以上正本證明與原本無異。
如不服本裁定，應於送達後5日內，向本院提出抗告狀。
中    華    民    國    99    年    7     月    30    日
                            書記官  王碧蓉

司法院資訊處製作；財團法人民間司法改革基金會備份。
